最高法院刑事判決　　　　　　　　　　　　　　　　八十七年度台上字第五五七號
　　上　訴　人　乙○○
　　選任辯護人　田平安律師
　　上　訴　人　甲○○
右上訴人等因貪污案件，不服台灣高等法院高雄分院中華民國八十六年九月九日第二
審判決（八十五年度上訴字第一七一九號，起訴案號：台灣屏東地方法院檢察署八十
四年度偵字第五八○五號），提起上訴，本院判決如左：
    主  文
原判決撤銷，發回台灣高等法院高雄分院。
    理  由
本件原判決認定上訴人甲○○原係屏東縣潮州鎮公所里幹事兼任農業課課員，負責該
所自耕能力證明書核發之審查等業務，為依據法令從事公務之人員。緣於民國八十二
年七月間，福鹿飼料股份有限公司（下稱福鹿公司）負責人歐進吉，欲將登記於股東
王分西名下，供福鹿公司廠房及倉庫使用之農地三筆，即坐落潮州鎮○○段六三一之
二、六三一之六、六三一之九等地號，信託登記予有自耕農身分之鄭水發，乃於八十
二年七月二十四日委託代書即上訴人乙○○向潮州鎮公所申請核發自耕能力證明。乙
○○與甲○○於八十二年七月二十四日前往該三筆土地之現場勘查，明知該三筆土地
均係農地，且土地上有大型飼料儲桶、廠房、倉庫、遮雨棚、圍牆、車庫或廢耕空地
，均非供農業使用，依據區域計劃法第十五條及非都市土地使用管制規則第六條第二
項規定，容許使用之項目並不包括工廠廠房及倉庫，與內政部頒定之「自耕能力證明
書之申請及核發注意事項」第八條第一項第一款「承受農地之使用須符合區域計劃法
有關土地使用管制法令之規定」限制不符，依法不得核發自耕能力證明書，歐進吉及
鄭水發為能順利辦理，乃委由乙○○共同向甲○○央求，林某等人遂共同圖為不法利
益，明知前揭農地建有大型飼料儲桶、廠房、倉庫、遮雨棚、圍牆、車庫或廢耕空地
，均非供農業使用，甲○○竟於其職務上所掌之申請之「核發鄭水發自耕能力證明書
審查意見表」之意見欄上打勾表示符合，並記載「擬符合，請小組審查」，登載不實
於職務上所掌之該審查表，使未至現場勘查之其餘承辦人員（秘書、民政課長、農業
課長、地政及戶政事務所代表、幹事）不察，認已合格，並據以核發鄭水發承受前揭
農地之自耕能力證明書，使歐進吉等人順利移轉前揭農地，足以生損害於自耕能力證
明書核發之正確性，並有悖於政府對於農地之分配與整理，係以扶植自耕農及自行使
用土地人為原則之政策等情。因而撤銷第一審關於甲○○、乙○○部分之判決，改判
論處甲○○、乙○○共同依據法令從事公務之人員，對於主管之事務直接圖利各罪刑
，固非無見。
惟按刑法第二百十三條之登載不實罪，以公務員所登載不實之事項出於明知為前提要
件，所謂明知，係指直接故意而言，若為間接故意或過失，均難繩以該條之罪（本院
四十六年台上字第三七七號判例參照）。本件原判決於事實欄載稱：「甲○○明知前
揭農地建有大型飼料儲桶、廠房、倉庫、遮雨棚、圍牆、車庫或廢耕空地，均非供農
業使用，甲○○竟於其職務上所掌之申請之『核發鄭水發自耕能力證明書審查意見表
』之意見欄上打勾表示符合，並記載『擬符合，請小組審查』，登載不實於職務上所
掌之該審查表……」等語，依其認定，甲○○顯具直接故意，但於理由中卻認定：「
……縱然該三筆農地與同段六三一－五、六三一－八等土地相鄰，地上之廠房及倉庫
是否越界建築，一時難以分辨，惟被告甲○○未釐清該三筆農地是否確為供農業使用
，其有審查不實之未必故意，則堪認定……」云云（見原判決正本理由二、３之記載
），「……被告甲○○因職務上疏失而觸犯刑章……」等語（見同上正本理由四之記
載），一稱「直接故意」，一稱「未必故意」「疏失」，彼此矛盾，因攸關公務員登
載不實罪之成立，應予究明。次查上訴人等涉犯公務員直接圖利罪之時間，係八十二
年七月二十四日，應適用八十一年七月十七日修正公布之貪污治罪條例第六條第一項
第四款論處罪刑，該條項之法定刑度為「五年以上有期徒刑，得併科新台幣一百萬元
以下罰金」，上訴人等行為後上述公務員直接圖利罪，業經總統於八十五年十月二十
三日修正公布，其法定刑度已修正為「五年以上有期徒刑，得併科新台幣三千萬元以
下罰金」，併科罰金部分已提高，原審於判決時，自應有刑法第二條第一項但書之比
較適用，竟疏未比較適用，法則之適用，難謂允當。又有罪之判決書須將認定之犯罪
事實詳記於事實欄，然後於理由內逐一說明其憑以認定之證據，使事實與理由兩相一
致，方為合法。倘事實欄已有及，而理由內未加說明，是為理由不備，理由已加說
明，而事實欄無此記載，則理由失其依據，均足構成撤銷之原因。本件檢察官起訴之
事實，係認定甲○○圖利福鹿公司免繳土地增值稅之數額計二百十九萬九千九百十二
元，原判決理由中亦稱上訴人等有圖利福鹿公司免去拆除廠房之損失及免繳土地增值
稅云云，但事實欄卻對甲○○登載不實之行為，究竟圖利何人﹖圖利之數額多少﹖圖
利之動機及標的又係如何﹖均未明白認定，詳實記載，併有可議。上訴人等上訴意旨
，分別指摘原判決不當，尚非全無理由，應認有撤銷發回更審之原因。
據上論結，應依刑事訴訟法第三百九十七條、第四百零一條，判決如主文。
中      華      民      國    八十七    年      二      月     十九     日
                              最高法院刑事第三庭
                                  審判長法官  蔡  詩  文
                                        法官  莊  登  照
                                        法官  洪  明  輝
                                        法官  蔡  清  遊
                                        法官  吳  火  川
      右正本證明與原本無異
                                              書  記  官
中      華      民      國    八十七    年      二      月    二十五    日
